【裁判字號】    92,易,303
【裁判日期】    920904
【裁判案由】    業務侵占
【裁判全文】
臺灣高雄地方法院刑事判決                          九十二年度易字第三三號
    公  訴  人  臺灣高雄地方法院檢察署檢察官
    被      告  甲○○
右列被告因業務侵占案件，經檢察官提起公訴（九十一年度偵字第一九四七０號），
本院判決如左：
    主  文
甲○○無罪。
    理  由
一、公訴意旨另以：被告甲○○為從事代書業務之人，於民國（下同）八十五年十一
    月間，受告訴人丁○○之委託，代辦告訴人丁○○與吳世昌間土地移轉及稅金繳
    交之事務，並收受告訴人丁○○所交付欲轉交予吳世昌之借款新台幣（下同）五
    百萬元後，竟意圖為自己不法之所有，將收受之款項侵占入己。又承上開同一概
    括之犯意，於八十六年八月二十五日至同年十一月二十日間，受告訴人乙○○委
    託代為處理告訴人乙○○與李文賢、李文德、李崑田三人間共有土地出賣、會款
    及和解之事務，並分別收受告訴人乙○○於（一）八十六年八月二十五日交付和
    解金二十萬元。（二）八十六年九月六日交付規費稅款二十八萬元。（三）八十
    六年十一月二十日交付和解金三十萬元、律師費三萬元及會款一萬三千元，合計
    共八十二萬三千元現金，詎被告收受上開現金後，竟變易持有為不法所有將之花
    用殆盡，遲未辦理上開不動產移轉、稅金繳納、律師費、交付債權人和解金及會
    款等事務，俟經告訴人丁○○、乙○○事後察覺，始發現上情，因認被告涉有刑
    法第三百三十六條第二項業務侵占罪嫌。
二、按犯罪事實應依證據認定之，無證據不得推定其犯罪事實。又不能證明被告犯罪
    者，應諭知無罪之判決，刑事訴訟法第一百五十四條、第三百零一條第一項分別
    定有明文。又事實之認定，應憑證據，如未能發現相當證據，或證據不足以證明
    ，自不能以推測或擬制之方法，為裁判基礎；且認定事實所憑之證據，其為訴訟
    上證明，須達於通常一般人均不致有懷疑，而得確信其為事實之程度者，始得據
    為有罪之認定，倘其證明尚未達到此一程度而有合理之懷疑存在時，尚難為有罪
    之認定基礎。又按告訴人之告訴，係以使被告受刑事訴追為目的，是其陳述是否
    與事實相符，仍應調查其他證據以資審認；且認定不利之事實，須依積極證據，
    苟積極證據不足為不利於被告事實之認定時，即應為有利於被告之認定，更不必
    有何有利之證據，最高法院三十年上字第八一六號、五十二年台上字第一三○○
    號、四十年台上字第八六號、七十六年台上字第四九八六號判例著有明文可資參
    照。故在告訴人指訴被告涉嫌犯罪之場合，如經調查別無其他證據足證其指訴確
    與事實相符，則本於「罪證有疑、利於被告」之證據法則，即不得遽以其片面之
    指訴為認定被告犯罪之唯一事證。
三、告訴人丁○○告訴被告涉嫌業務侵占部分：
（一）、按刑法上之詐欺罪與侵占罪，雖同屬侵害財產法益之犯罪，然侵占罪係以行
        為人先持有他人之物，嗣變易其原來之持有意思而為不法所有之意思，予以
        侵占為構成要件；而詐欺罪係以行為人原未持有他人之物，因意圖不法所有
        ，施用詐術手段使人陷於錯誤而交付財物為構成要件。兩者在行為人犯罪過
        程中，何時起意犯罪及其犯罪之方法均有差異，其社會基本事實難謂具有同
        一性。是本件檢察官僅就侵占之事實提起公訴，法院審理結果既認為被告之
        行為不成立侵占罪，自應就起訴之侵占部分為無罪之判決；被告之行為如涉
        有詐欺罪嫌，亦應由檢察官另行起訴，法院始得加以裁判（最高法院八十六
        年度台非字第三四三號判決可資參照）。
（二）、經查，告訴人丁○○供稱：上開五百萬元係被告向其陳稱因吳世昌欠缺資金
        ，故透過被告向伊借錢週轉，伊就將五百萬元交予被告，請被告轉交予吳世
        昌等語（見台灣高雄地方法院檢察署八十七年度偵字第七八四八號卷第一百
        零四頁背面）；證人吳世昌則證述：伊並未透過被告向丁○○借該筆五百萬
        元，後來伊有問丁○○，丁○○說被告以伊需要用款之名義向其拿取五百萬
        元，但實際上伊並未借該筆款項等語（見台灣高雄地方法院檢察署八十七年
        度偵字第七八四八號卷第八十頁背面）。是證人吳世昌實際上並無要求被告
        向告訴人丁○○借款，而被告竟以證人吳世昌需錢孔急之名義向告訴人丁○○借款，使告訴人丁○○陷於錯誤而交付財物，顯係以此方式施用詐術甚明
        ，故被告所為，核與侵占罪之構成要件係行為人先合法持有他人之物，嗣變
        易其原來之持有意思而為不法所有之意思而予以侵占之行為有間。此外，復
        查無其他積極證據足資證明被告有公訴人所指之業務侵占犯行，參諸前揭說
        明，即不能證明被告犯罪，本院亦不得變更起訴法條，自應為被告此部分無
        罪之諭知。
（三）、至被告前開所為是否另涉犯詐欺罪嫌，宜由檢察官另行偵辦，併此敘明。
四、告訴人乙○○告訴被告涉嫌業務侵占部分：
（一）、按刑法第三百三十五條第一項侵占罪之成立，須主觀上有為自己或第三人不
        法所有之意圖及客觀上有變易持有為所有之行為為其要件。
（二）、本件公訴人認被告涉有前揭業務侵占罪嫌，無非以告訴人乙○○之指訴及被
        告於八十六年十二月二十五日書立收據一紙（見台灣高雄地方法院檢察署八
        十七年度偵字第九三七四號卷第六頁）資為論據。訊據被告固坦承有收受告
        訴人乙○○所交付之八十二萬三千元，惟矢口否認有何業務侵占之犯行，辯
        稱：乙○○交付八十二萬三千元之時，伊有同時簽發本票及收據作為擔保及
        證明，後來因伊發現乙○○債務太亂，無法談清楚，伊就陸續退還乙○○錢
        ，最後剩二十七萬時，伊要求還伊之前所簽發本票及收據，但乙○○及其小
        姑不願交出本票及收據，才沒有將最後之二十七萬元退還，故伊並無侵占上
        開款項之意云云。經查，觀之被告於八十六年十二月二十五日書立收據，其
        中分別記載告訴人乙○○於八十六年八月二十五日交付二十五萬元予被告，
        但未記載用途；八十六年九月六日再交付二十八萬元予被告，用途為辦理建
        地及旱地之稅金；八十六年十一月二十日又交付三十萬元予被告，亦未記載
        用途；另外交付律師費三萬元及會款一萬三千元，但未記載交予被告之時間
        等情，合計總計交付八十二萬三千元。是以該收據觀之，僅能證明被告有收
        受告訴人乙○○之金錢，並就其中一部分有受告訴人乙○○之委託代為辦理
        建地及旱地之稅金、律師費及會款；而告訴人乙○○於八十七年四月二十日
        具狀對被告提起告訴後，有台灣高雄地方法院檢察署收狀戳可查（見台灣高
        雄地方法院檢察署八十七年度偵字第九三七四號卷第一頁），經檢察官及本
        院多次通知告訴人乙○○開庭，均以住所不明而退回，有送達證書八紙在卷
        可憑；且證人即告訴人乙○○之戶籍地址即高雄市○鎮區○○街三巷九十四
        號之戶長丙○亦到庭證述：告訴人乙○○係寄籍於該處，其去向伊亦不知等
        語（見本院九十二年七月二十三日審判筆錄），足認告訴人乙○○確屬住所
        不明。是縱被告事後並未依約處理完畢，惟其中之糾葛是否僅為單純之民事
        糾紛，抑或構成刑法上之犯罪行為，均未見告訴人乙○○到庭陳明，故尚難
        以告訴人乙○○於偵查時指訴被告事後未依約處理完畢即推論被告主觀上即
        具有不法所有之意圖及客觀上有變易持有為所有之行為。綜上所述，本案除
        告訴人乙○○於偵查時之指訴外，別無其他證據證明被告有何業務侵占之犯
        行，揆諸前開說明，本案被告犯罪之直接或間接證據，尚未達於通常一般之
        人均不致有所懷疑，而得確信其為真實之程度，依「罪證有疑，利於被告」
        之證據法則，即不得遽為不利被告之認定。此外，復查無其他積極證據足資
        證明被告有公訴人所指之業務侵占犯行，參諸前開法條及判例意旨，即不能
        證明被告犯罪，自應為被告此部分無罪之諭知。
據上論斷，應依刑事訴訟法第三百零一條第一項，判決如主文。
中      華      民      國    九十二    年      九      月      四      日
                                臺灣高雄地方法院刑事第十四庭
                                    法  官  官  信  成
右正本證明與原本無異。
如不服本判決，應於判決送達後十日內，向本院提出上訴狀。
                                    書記官  林  明  忠
中    華    民    國      九十二      年      九      月       四       日


司法院資訊處製作；財團法人民間司法改革基金會備份。
